【裁判字號】    95,台上,2917
【裁判日期】    950526
【裁判案由】    違反水利法
【裁判全文】
最高法院刑事判決            九十五年度台上字第二九一七號
    上  訴  人  台灣高等法院台南分院檢察署檢察官
    被      告  甲○○
                        313.
上列上訴人因被告違反水利法案件，不服台灣高等法院台南分院
中華民國九十二年十月十三日第二審判決（九十二年度上訴字第
一四九號，起訴案號：台灣嘉義地方法院檢察署九十年度偵字第
七二七五號），提起上訴，本院判決如下：
    主  文
原判決撤銷，發回台灣高等法院台南分院。
    理  由
本件原判決以公訴意旨略以：被告甲○○於嘉義縣大林鎮○○段
六０四地號土地上種植鳳梨、柳丁等果樹，緊臨嘉義縣大林鎮三
疊溪上游行水區水道，對岸為嘉義縣大林鎮○○段六０五地號土
地，其明知未經主管機關許可，不得在行水區內擅採砂石，竟於
民國九十年十月二十日上午八時三十分許，在上開六０四、六０
五地號土地及行水區水道上，擅自以挖土機採取行水區水道內之
砂土，用以修復並擴大自己之田地面積，計濫採長約八十五公尺
、寬約八公尺、深約二十公分之土石，如遇汛期，將致生公共危
險，而違反主管機關為保護水道，禁止在行水區內採取砂石之規
定，致損害管理人經濟部水利處第五河川局（下稱第五河川局）
對於公有河川地之正常使用權益。嗣經第五河川局會同嘉義縣警
察局民雄分局大美派出所現場會勘，而循線查獲。因認被告涉有
違反修正前水利法第七十八條第一項第三款規定，應依同法第九
十二條之一第一項中段擅採砂石損害他人權益罪嫌及後段致生公
共危險罪嫌，應依想像競合犯關係從一重依同法第九十二條之一
第一項後段論處。經審理結果，以不能證明被告犯罪，因而撤銷
第一審科刑之判決，改判諭知被告無罪，固非無見。
惟查：(一)、按犯罪後之法律已廢止其刑罰者，應諭知免訴之判決
，刑事訴訟法第三百零二條第四款定有明文。又起訴為裁判上一
罪之案件，經法院審理結果，如認其中一部分不成立犯罪，他部
分又應為免訴之判決，則一部不成立犯罪，即難與其他部分發生
一部或全部之關係，法院就該案件應分別為無罪及免訴之諭知。
本件被告行為後，水利法於九十二年二月六日修正，修正前水利
法第七十八條第一項第三款規定：「主管機關為保護水道，應禁
止在行水區內擅採砂石、堆置砂石或傾倒廢土」，已修正為：河
川區域內採取或堆置土石應經許可，並改列於修正後水利法第七
十八條之一第三款；而違反該條款規定，未經許可採取或堆置土
石者，依同法第九十二條之二第七款規定，係處新台幣一百萬元
以上五百萬元以下罰鍰之行政罰；僅於致生公共危險之情形，始
得依同法第九十四條之一第一項之規定，處五年以下有期徒刑得
併科新台幣五十萬元以上五百萬元以下罰金；至於修正前水利法
第九十二條之一第一項中段「因而損害他人權益」之刑罰規定，
修正後水利法業已廢止。是被告行為後法律已廢止該部分之刑罰
。本件檢察官係以被告違反修正前水利法第七十八條第一項第三
款之規定，應依修正前同法第九十二條之一第一項中段擅採砂石
損害他人權益罪、後段致生公共危險罪處斷，二罪有想像競合犯
之裁判上一罪關係起訴。原審既認定被告被訴擅採砂石致生公共
危險部分，不能證明被告犯罪，即應與被告被訴擅採砂石損害他
人權益部分，於主文內分別為無罪及免訴之諭知。乃原審未見及
此，僅以被告犯罪不能證明而諭知無罪，於法自有未合。(二)、原
審綜合各項證據資料，認定被告行為尚難謂係「擅採砂石」，更
無堆置砂石或傾倒廢土之情事，被告行為屬「疏通河道」，係屬
保護河道，即無（修正前）水利法第七十八條第一項第三款之適
用。惟第五河川局九十一年一月二十一日利五字第０九一０二０
００六五號函稱：「本案經現地勘查，被告甲○○於嘉義縣中坑
段三疊溪地號六０四、六一四之土地未經許可採取土石行為，已
違反水利法第七十八條第一項第三款之規定，至於是否有水利法
第九十二條之一所稱致生公共危險乙節，因目前非汛期故尚不致
於造成公共危險，如遇汛期則因擅自採取土石將改變河道自然流
路，並易造成河岸被沖刷而塌陷影響河防安全。」（見九十年度
偵字第七二七五號卷第十頁）；同局九十二年八月十二日水五管
字第０九二五００六八一三０號函稱：「二、河川管理辦法第二
十八條規定，河川區域內之使用行為應向管理機關申請許可，如
未申請核可者得以水利法第九十二條之一處罰之。三、未經許可
於行水區內擅採砂石，確已違反水利法第七十八條第一項第三款
規定，該行為雖可能造成浸蝕護岸，惟是否致生公共危險，經審
酌事實尚難以認定。」（見原審卷第一六五頁）如果無訛，前後
二次函文似均認定被告之行為，已符合修正前水利法第七十八條
第一項第三款「擅採砂石」之規定，僅對於該行為是否致生公共
危險，見解有所差異而已。而第五河川局乃水利事業主管機關經
濟部之下級機關單位，其對於水利事業之管理，自有其專門知識
及能力，該局既會同嘉義縣警察局民雄分局大美派出所警員勘查
現場後（見警卷第五頁），認定被告之行為違反修正前水利法第
七十八條第一項第三款之規定，原審並未傳喚該局勘查現場之人
員，調查審認其認定之準據，卻逕認僅屬「疏通河道」之行為，
自有調查未盡及理由不備之違法。以上或為本院得依職權調查之
事項，或為檢察官上訴意旨所指摘，應認原判決有撤銷發回之原
因。又被告另因涉犯竊盜、毀損等罪嫌，經台灣嘉義地方法院檢
察署以九十二年十二月三十一日嘉檢威實字第二六九二三號函，
送併辦部分，與本件有無連續犯、牽連犯之裁判上一罪關係？是
否為起訴效力所及而應併予審判？案經發回，均宜一併注意及之
。
據上論結，應依刑事訴訟法第三百九十七條、第四百零一條，判
決如主文。
中    華    民    國  九十五  年    五    月  二十六  日
                      最高法院刑事第十庭
                          審判長法官  洪  清  江
                                法官  石  木  欽
                                法官  李  伯  道
                                法官  林  勤  純
                                法官  蘇  振  堂
      本件正本證明與原本無異
                                      書  記  官
中    華    民    國  九十五  年    六    月    五    日
                                                      J


司法院資訊處製作；財團法人民間司法改革基金會備份。
